臺灣高等法院高雄分院刑事判決　　　　 96年度上易字第937號
上　訴　人　臺灣屏東地方法院檢察署檢察官
上　訴　人
即　被　告　丙○○
被　　　告　甲○○
被　　　告　乙○○
上列上訴人因被告傷害案件，不服臺灣屏東地方法院96年度易字
第198 號中華民國96年7 月30日第一審判決（起訴案號：臺灣屏
東地方法院檢察署95年度調偵字第109 號），提起上訴，本院判
決如下：
    主  文
上訴駁回。
    事  實
一、丙○○與甲○○、乙○○均係姊弟，具有家庭暴力防治法第
    3 條第4 款之家庭成員關係。
  (一)乙○○與丙○○於民國95年5 月13日16時許，在屏東縣潮州
    鎮○○路52號乙○○所經營之文具行內，因細故發生爭吵，
    丙○○即任意將店內之文具丟擲於地上（毀損部分未據告訴
    ），乙○○乃基於傷害丙○○身體之犯意，徒手毆打丙○○
    之頭部及臉部，造成丙○○受有頭部外傷、左臉挫傷瘀血等
    傷害。
  (二)甲○○於95年5 月13日17時許聞訊返家察看，欲將上址前之
    鐵門關下，丙○○見狀即上前阻止甲○○關鐵門而與甲○○
    發生爭執，甲○○在預見以雙手拉住或壓制丙○○，可能造
    成丙○○身體受有傷害，而該傷害結果之發生並不違背甲○○本意之情況下，基於傷害丙○○身體之不確定故意，在上
    址騎樓處以雙手架住丙○○，欲將丙○○拉離鐵門開關處，
    復於雙方拉扯間將丙○○壓制於地上，造成丙○○受有左右
    上臂、左胸、左背多處擦傷及左右前臂多處挫傷瘀血等傷害
    。
  (三)而丙○○亦不甘示弱，基於傷害他人身體之犯意，徒手毆打
    甲○○之臉部並抓傷甲○○之胸部，造成甲○○受有多處擦
    傷、右上臂3 處（各3 ×0.8 公分）、右胸（3 ×0.8 公分
    ）及右臉（8 ×5 公分）紅腫等傷害，並同時拉破甲○○所
    著內衣。
二、案經丙○○、甲○○訴由屏東縣警察局潮州分局報告臺灣屏
    東地方法院檢察署檢察官偵查起訴。
    理  由
壹、程序方面：
一、按被告以外之人於審判外之言詞或書面陳述，除法律有規定
    者外，不得作為證據，刑事訴訟法第159 條第1 項定有明文
    。惟被告以外之人於審判外之陳述，雖不符刑事訴訟法第
    159 條1 至之4 之規定，而經當事人於審判程序同意作為證
    據，法院審酌該言詞陳述或書面陳述作成時之情況，認為適
    當者，亦得為證據。又當事人、代理人或辯護人於法院調查
    證據時，知有第159 條第1 項不得為證據之情形，而未於言
    詞辯論終結前聲明異議者，視為有前項之同意，刑事訴訟法
    第159 條之5 亦定有明文。查本案證人張宏、吳家禎、張
    蕭銀、共同被告丙○○、乙○○、甲○○（分別就其他2 名
    被告犯罪事實之證述部分）於警詢、偵查中之證述，均為審
    判外之陳述而屬傳聞證據，公訴人、被告3 人於原審法院準
    備程序及審判程序中對於前述證人於警詢及偵查中之指述暨
    其他相關具傳聞性質之證據資料，均明示同意作為證據，法
    院審酌渠等陳述及證據資料作成時之情況，核無違法取證或
    其他瑕疵，認為以之作為證據為適當，上開證人於審判外之
    陳述暨其他相關證據資料，自具有證據能力。
二、刑事訴訟法第159 條之4 第2 款所稱從事業務之人於業務上
    或通常業務過程所須製作之紀錄文書、證明文書，因係於通
    常業務過程不間斷、有規律而準確之記載，且大部分紀錄係
    完成於業務終了前後，無預見日後可能會被提供作為證據之
    偽造動機，其虛偽之可能性小，除非該等紀錄文書或證明文
    書有顯然不可信之情況，否則有承認其為證據之必要。醫院
    診斷證明書係病患就診或就醫，醫師就其診斷治療病患結果
    ，所出具之證明書。醫師法第17條規定，醫師如無法令規定
    之理由，不得拒絕診斷書之交付。醫師係從事醫療業務之人
    ，病患如純為查明病因並以接受治療為目的，而到醫療院所
    就醫診治，醫師於例行性之診療過程中，對該病患所為醫療
    行為，於業務上出具之診斷書，屬於醫療業務上或通常醫療
    業務過程所製作之證明文書，自該當於上開條款所指之證明
    文書（最高法院95年度台上字第5026號判決要旨參照）。
三、傳聞法則乃對於被告以外之人於審判外之言詞或書面陳述，
    亦即針對被告以外之人於審判外以言詞或書面所為之供述證
    據而為規範。卷附現場蒐證照片多幀，乃以科學、機械之方
    式，對於所拍攝內容所為忠實且正確之記錄，上開照片在性
    質上亦非供述證據，無刑事訴訟法第159 條第1 項規定之適
    用。
貳、實體方面：
一、有關事實「(一)」部分之犯罪事實，訊據被告乙○○直承認罪
    不諱，於檢察官偵查及原審法院審理時亦同此供承無異，核
    與證人即告訴人丙○○於偵查中證稱：「95年5 月13日傍晚
    乙○○用拳頭打我的左眼及額頭」等語；證人即被告等人之
    母張蕭銀於偵查中證稱：「乙○○徒手打丙○○的頭、眼睛
    」等語：證人即被告等人之堂兄弟張宏於原審法院審理時
    證稱：「我看到乙○○與丙○○在店門口互相口角吵架，後
    來就互相拉扯，丙○○一直丟東西，乙○○不讓她亂丟文具
    ，所以就拉住丙○○」等語；證人即被告等人之鄰居吳家禎
    於偵查中證稱：「我到場時看到丙○○前額流血、眼睛有點
    黑黑的，15分鐘後，甲○○才到場」等語；證人即共同被告
    甲○○於原審法院審理時證稱：「我回去時有看到丙○○的
    眼睛紅腫」等語大致相符，並有六愛醫院診斷證明書1 紙（
    見警卷第16頁）、被告乙○○與證人丙○○於案發後之照片
    5 幀（見警卷第18、20頁、他字卷第30、31頁）、現場照片
    3 幀（見警卷第21、22頁），堪認屬實。按被告之自白，非
    出於強暴、脅迫、利誘、詐欺、疲勞訊問、違法羈押或其他
    不當方法，且與事實相符者，得為證據，刑事訴訟法第156
    第1 項定有明文。亦即被告之自白係出於自由意思，且與事
    實相符者，即有證據能力，被告乙○○迭次自白，係出於自
    由意志，自得採為本件判決之基礎。綜合上揭各證據資料研
    析，被告乙○○自白與事實相符，均堪信為真實，被告乙○○犯行洵堪認定。至於如後所述被告甲○○與丙○○衝突之
    際，證人丙○○、張蕭銀雖另證稱「當甲○○把丙○○壓制
    在地上時，乙○○並與甲○○共同毆打丙○○」云云，惟被
    告乙○○堅決否認當被告甲○○與丙○○爭吵時，夥同被告
    甲○○一同毆打丙○○之情，證人甲○○、王錦雲、張宏
    於原審法院審理時亦均結證稱「當時被告乙○○都在店內，
    並未幫忙被告甲○○」等語明確，參以證人丙○○身體上之
    傷勢均屬擦、挫傷，若被告乙○○確有與甲○○一同毆打證
    人丙○○之情，於2 名成年男子共同毆打之下，證人丙○○
    之傷勢當不止於此，足認被告乙○○應無與被告甲○○一同
    毆打證人丙○○之情形，證人丙○○、張蕭銀此部分所述，
    不足採信。
二、有關事實「(二)」部分之犯罪事實，訊據被告甲○○雖否認基
    於傷害他人身體之不確定故意而拉扯、壓制證人丙○○，致
    證人丙○○受有前揭傷害之事實，惟其於原審法院準備程序
    時坦承不諱，核與證人乙○○、丙○○於偵查中及證人張
    宏於偵查及原審法院審理時證述之情節大致相符，並有六愛
    醫院診斷證明書1 紙（見警卷第16頁）、被告甲○○與證人
    丙○○於案發後之照片6 幀（見警卷第19、20頁、他字卷第
    30、31頁）在卷可稽，堪認屬實。至證人丙○○、張蕭銀雖
    另證稱：「被告甲○○有以拳頭毆打丙○○之胸部、背部」
    等語，惟被告甲○○堅決否認有毆打丙○○之行為，在場之
    證人乙○○、張宏、王錦美等人亦均未曾證稱被告甲○○
    有以拳頭毆打證人丙○○之情形，而觀諸證人丙○○所受傷
    勢，除其頭部外傷、左臉挫傷瘀血部分係因先前受被告乙○○毆打所致外，其左右前臂挫傷瘀血，左右上臂、左胸、左
    背等處俱屬擦傷，與被告甲○○所述其架住證人丙○○，將
    證人丙○○壓制於地上，並壓住其手肘，待其無力掙扎後即
    放手之行為較為相符，蓋若被告甲○○確有毆打證人丙○○
    胸部、背部之情，證人丙○○胸部、背部應亦有挫傷、瘀血
    之情形，而不僅止於表皮擦傷而已，是證人丙○○此部分所
    指應係誇大被告甲○○犯行之詞，自無足採。
三、有關事實「(三)」部分之犯罪事實，訊據上訴人即被告丙○○
    固坦承於前揭時、地與被告甲○○發生拉扯，有拉扯被告甲○○衣服之事實，惟否認傷害被告甲○○之犯行，辯稱：「
    甲○○要把鐵門關起來，我要開門，甲○○阻止我，我沒有
    跟他拉扯，他把我架住往裡面櫃台拉，然後把我壓制在地上
    ，我當然會有動作反抗或揮舞手，我有扯到他的衣服，我不
    知道他的衣服有無破」云云。經查：
  (一)前揭被告丙○○傷害被告甲○○之犯罪事實，業據證人即共
    同被告甲○○於原審法院審理時結證稱：「我只是想把丙○○拉離開鐵門的開關，我把她架到騎樓中間，她就反手打我
    的臉頰，我們在收銀台前跌倒，我壓住她手肘，她的手亂揮
    傷害我的胸口、臉，抓破我的衣服，之後她沒有力氣，放聲
    大哭，我就放開她」等語；證人即共同被告乙○○於偵查中
    證稱：「當時有很多人圍觀，甲○○要把鐵門關下，丙○○
    不讓他關，甲○○以兩手從她後面架住並拉進來，丙○○就
    一直掙扎，並打甲○○，也把甲○○的衣服撕爛，後來丙○○累了，就在地上大哭」等語；證人張宏於原審法院審理
    時結證稱：「甲○○來時要把鐵門關起來，丙○○不讓他關
    ，甲○○就抱丙○○進來，後來2 人就吵起來、拉扯，丙○○有反抗，有拉破甲○○的衣服」；於警詢時亦證稱：「丙○○不讓甲○○拉下鐵門，於是毆打甲○○」等語明確。
  (二)被告丙○○雖辯稱「係出於正當防衛而對證人甲○○加以反
    抗」云云，惟按彼此互毆，必以一方初無傷人之行為，因排
    除對方不法之侵害而加以還擊，始得以正當防衛論（最高法
    院30年上字第1040號判例意旨參照）。依證人甲○○、乙○○、張宏所述被告丙○○與證人甲○○發生爭執、拉扯之
    原由，乃因被告丙○○欲打開證人甲○○刻意關閉之鐵門，
    證人甲○○為阻止被告丙○○而架住被告丙○○，是證人甲○○原並無傷害被告丙○○之意；且證人甲○○證稱其架住
    被告丙○○後，丙○○即反手打其臉頰；被告丙○○於原審
    法院準備程序中亦自承：「我當然會有動作反抗或揮舞手，
    因為我要去開鐵門，他不讓我開啟」等語，足徵被告丙○○
    係因無法遂行開啟關閉之鐵門，心生不悅，乃動手毆打證人
    甲○○之臉部，抓傷甲○○之胸部，似此行為，乃係主動攻
    擊證人甲○○，而非單純地排除證人甲○○之侵害，是被告
    丙○○主觀上既非基於防衛之意思而為防衛行為，自不生正
    當防衛之問題。
　(三)此外，並有六愛醫院診斷證明書1 紙（見警卷第17頁）、被
  　告甲○○與證人丙○○於案發後之照片6 幀（見警卷第19、
    20頁 、他字卷第30、31頁）在卷可稽，堪認屬實。
四、綜上所述，本件事證明確，被告甲○○、乙○○、丙○○之
    犯行均堪認定，應予依法論科。
五、被告丙○○與甲○○、乙○○均為姊弟關係，被告甲○○與
    丙○○、被告乙○○與丙○○相互間，均具有家庭暴力防治
    法第3 條第4 款之家庭成員關係，業據被告3 人供承在卷，
    並有被告3 人之身分證影本3 紙在卷可稽，是核被告甲○○
    、乙○○、丙○○所為，均係犯刑法第277 條第1 項之傷害
    罪，並屬家庭暴力防治法第2 條第2 項之家庭暴力罪。刑法
    部分條文於94年2 月2 日修正公布，95年7 月1 日施行，被
    告行為後，法律變更，依新法第2 條第1 項「從舊從輕」之
    比較；罰金罰鍰提高標準條例第1 條前段規定，就其原定數
    額提高為10倍〔（中華民國72年7 月27日司法院、行政院令
    發布，並自72年8 月1 日起施行）依戡亂時期罰金罰鍰提高
    標準條例（80年5 月6 日修正名稱為罰金罰鍰提高標準條例
    ）第1 條前段及第3 條規定將刑法定有罰金各條之罰金數額
    ，均提高為10倍〕。及依現行法規所定貨幣單位折算新臺幣
    條例第2 條規定，以新臺幣元之3 倍計算，被告犯罪行為時
    之法定本刑，就罰金部分，經折算為新臺幣後，均為原定罰
    金數額之30倍；而被告行為後，依95年6 月14日公布之刑法
    施行法第1 條之1 規定，中華民國94年1 月7 日刑法修正施
    行後，刑法分則編所定罰金之貨幣單位為新臺幣（第1 項）
    。94年1 月7 日刑法修正時，刑法分則編未修正之條文定有
    罰金者，自94年1 月7 日刑法修正施行後，就其數額提高為
    30 倍 。但自72年6 月26日至94年1 月7 日新增或修正之條
    文，就其所定數額提高為3 倍（第2 項），其立法理由謂：
    刑法24年施行後，為解決國民所得經濟水準已大幅提昇問題
    ，有關罰金與罰鍰倍數之調整及銀元與新臺幣之折算標準，
    訂有「罰金罰鍰提高標準條例」及「現行法規所定貨幣單位
    折算新臺幣條例」，除罰金以1 銀元折算3 元新臺幣外，並
    將72年6 月26日以前修正之刑法部分條文罰金數額提高為10
    倍；其後修正者則不再提高倍數，亦即刑法分則各罪罰金數
    額視前開情形分別提高為30倍或3 倍。考量新修正之刑法施
    行後，不再適用「現行法規所定貨幣單位折算新臺幣條例」
    ，為使罰金數額趨於一致，避免衍生新舊法比較適用問題，
    以緩和實務適用法律之衝擊，於不變動罰金數額之前提下，
    爰為第2 項規定等語。被告所犯之罪，自72年6 月26日至94
    年1 月7 日間並無修正，是依據前揭刑法施行法第1 條之1
    之規定，其法定本刑，自95年7 月1 日起，其罰金單位均改
    為新臺幣，並就原訂數額提高為30倍，與刑法施行法第1 條
    之1 修訂前之數額並無不同。是本件無論適用行為時之法律
    ，罰金罰鍰提高標準條例第1 條前段（提高為10倍）及依現
    行法規所定貨幣單位折算新臺幣條例第2 條規定，或依裁判
    時之法律、刑法施行法第1 條之1 規定，該條法定本刑之罰
    金數額均相同。惟按，被告行為時之刑法第33條第5 款規定
    ：罰金：1 元以上。依前述現行法規所定貨幣單位折算新臺
    幣條例第2 條之規定，折算為新臺幣後，為3 元以上；而被
    告行為後，94年1 月7 日修正，同年2 月2 日公布，並於95
    年7 月1 日施行之刑法第33條第5 款規定：罰金，新臺幣一
    千元以上，以百元計算之。比較新、舊法之結果，即行為時
    之法定刑，就罰金部分，其最低度為新臺幣3 元，而95年7
    月1 日修正後法定刑，就罰金部分，其最低度為新臺幣1 千
    元，以修正前之規定較有利於被告。（最高法院96年度台上
    字第4747號）又檢察官起訴意旨雖認被告丙○○所為並涉犯
    刑法第354 條之毀損罪嫌，惟犯傷害罪，於實施傷害行為之
    過程中，如別無毀損之故意，僅因拉扯致被害人衣物毀損，
    乃施傷害之當然結果，不應另論以毀損罪；查本件被告丙○○之行為固造成被告甲○○所著內衣破損，惟依證人即共同
    被告甲○○所證案發情形，此乃因被告丙○○抓傷被告甲○○胸部之行為同時拉扯到被告甲○○所著內衣所致，並無證
    據可認其於為傷害犯行時另有毀損之犯意，則被告甲○○所
    著內衣毀損，應為被告丙○○施傷害之當然結果，自不應另
    論以傷害罪，附此敘明。
六、原審依刑法第2 條第1 項前段、第277 條第1 項、修正前刑
    法第41條第1 項前段，罰金罰鍰提高標準條例第1 項前段、
    修正前罰金罰鍰提高標準條例第2 條，中華民國96年罪犯減
    刑條例第2 條第1 項第3 款、第7 條、第9 條，審酌被告3
    人為姊弟關係，不思冷靜解決彼此問題，竟訴諸暴力互相傷
    害，且被告即告訴人丙○○、甲○○之傷勢均屬輕微，分別
    考量渠3 人犯罪之動機、手段、犯後態度，及未能與其犯行
    之被害人達成和解、賠償損害等一切情狀，各量處甲○○、
    丙○○拘役30日，量處乙○○處拘役50日，並依法諭知如易
    科罰金之折算標準〔被告行為時之刑法第41條第1 項前段規
    定：「犯最重本刑為5 年以下有期徒刑以下之刑之罪，而受
    6 個月以下有期徒刑或拘役之宣告，因身體、教育、職業、
    家庭之關係或其他正當事由，執行顯有困難者，得以1 元以
    上3 元以下折算1 日，易科罰金。」又被告行為時之易科罰
    金折算標準，修正前罰金罰鍰提高標準條例第2 條前段（現
    已刪除）規定，就其原定數額提高為100 倍折算1 日，則本
    件被告行為時之易科罰金折算標準，應以銀元300 元折算1
    日，經折算為新臺幣後，應以新臺幣900 元折算為1 日。惟
    95年7 月1 日修正公布施行之刑法第41條第1 項前段則規定
    ：「犯最重本刑為5 年以下有期徒刑以下之刑之罪，而受6
    個月以下有期徒刑或拘役之宣告者，得以新臺幣1 千元、2
    千元或3 千元折算1 日，易科罰金。」比較修正前後之易科
    罰金折算標準，以95年7 月1 日修正公布施行前之規定，較
    有利於行為人，則應依刑法第2 條第1 項前段，適用修正前
    刑法第41條第1 項前段規定，定其折算標準。爰各諭知如易
    科罰金，均以銀元300 元即新臺幣900 元折算1 日之折算標
    準。〕末查本件被告3 人之犯罪時間均在96年4 月24日以前
    ，所犯刑法第277 條第1 項之罪，悉合於減刑條件，爰依中
    華民國96年罪犯減刑條例第2 條第1 項第3 款之規定，於裁
    判時以減其宣告刑二分之一，即甲○○、丙○○均減為拘役
    15日，乙○○減為拘役25日，並均依法諭知如易科罰金，均
    以銀元300 元即新臺幣900 元折算壹日。認事用法尚無不合
    ，量刑亦稱妥適，檢察官循告訴人丙○○之請求對被告甲○○、乙○○指摘量刑過輕不當，並無可取，為無理由，被告
    丙○○上訴意旨否認犯罪，空言指摘原判決不當，亦無可取
    ，為無理由，均予駁回。
據上論斷，應依刑事訴訟法第368條，判決如主文。
本案經檢察官劉玲興到庭執行職務。
中　　華　　民　　國　　96　　年　　11　　月　　13　　日
                  刑事第二庭  審判長法  官  林正雄
                                    法  官  黃壽燕
                                    法  官  陳啟造
以上正本證明與原本無異。
不得上訴。
中　　華　　民　　國　　96　　年　　11　　月　　13　　日
                                    書記官  彭筱瑗
附錄本判決論罪科刑法條全文
刑法第277條第1項：
傷害人之身體或健康者，處3 年以下有期徒刑、拘役或1 千元以
下罰金。
